【裁判字號】    88,上更(一),86
【裁判日期】    890126
【裁判案由】    偽造文書等
【裁判全文】
臺灣高等法院臺中分院刑事判決                    八十八年度上更(一)字第八六號
    上  訴  人
    即  被  告  丙○○
    上  訴  人
    即  被  告  戊○○
    右二人共同
    選任辯護人  張啟仁  律師
右上訴人因偽造文書等案件，不服台灣南投地方法院中華民國八十五年九月十日第一
審判決（民國八十四年度訴字第五二二號，起訴案號：台灣南投地方法院檢察署民國
八十四年度偵字第一○一六、一三八七號），提起上訴，經判決後，由最高法院發回
更審，本院判決如左：
    主      文
原判決關於丙○○、戊○○部分撤銷。
丙○○共同行使偽造私文書，足生損害於公眾及他人，處有期徒刑陸月，緩刑伍年。
扣案如附表所示之物沒收。
戊○○無罪。
    事  實
一、丙○○以建築房屋預售為業，於民國（以下同）八十三年八月間，丙○○欲向丁○○經營之厚信食品有限公司購買南投縣埔里鎮○○段九七七之七六五地號土地
    一筆，為方便貸款及節省稅金，乃邀集乙○○、甲○○父子共同投資，經其許可
    ，於同年月二十二日，以甲○○名義，向丁○○購買前開土地，議定價金為新臺
    幣（下同）二千五百萬元，並委託代書己○○（未經上訴判刑確定）辦理本件土
    地買賣登記事宜。己○○旋於同年八月三十一日向南投縣稅捐稽征處埔里分處（
    下稱埔里稅捐分處）申報土地增值稅，該分處並據以發單開征土地增值稅八十四
    萬四千九百七十五元；嗣丙○○與甲○○父子就本宗土地投資細節生有爭執，丙○○不願繼續以甲○○作為買受人名義，竟與己○○共同謀議，通知丁○○變更
    承買人為戊○○。己○○明知於訂立前開買賣契約時受甲○○之委託為其處理申
    報土地買賣增值稅及所有權移轉登記等事務，並未得李其烈同意註銷申報，詎丙○○、己○○為達更易承買人名義之目的，並意圖為丙○○之不法利益，遂基於
    共同犯意之聯絡，由己○○為違背其任務之行為，於同年十月間以將腊紙置於甲○○原印文上，並用筆桿推壓腊紙，使甲○○原印文沾粘於腊紙上，再將腊紙上
    之印文轉拓於白紙上之方法，偽造甲○○印文各一枚於用以註銷土地移轉現值申
    報之協議書、申請書各一紙上，同時另偽造甲○○之署押各一枚於前開協議書、
    申請書各一紙上，再持該偽造協議書、申請書各一紙，於同年十二月二十三日向
    埔里稅捐分處以撤銷買賣為理由，申請註銷上開土地現值申報及稅捐之開征，使
    不知情之該管稅務人員據以發函核准，並登載其等職務上掌管之上開土地增值稅
    征收底冊；足生損害於甲○○之財產利益及稅捐稽徵之正確性。
二、案經甲○○訴請臺灣南投地方法院檢察署檢察官偵查起訴。
    理      由
壹、被告丙○○論罪科刑部分：
一、訊據上訴人即被告丙○○雖矢口否認有偽造文書等犯行，並辯稱略以：系爭土地
    原為伊所買，以甲○○為買受人名義，因甲○○之父乙○○反對其子甲○○當人
    頭，要求伊三天內撤銷增值稅申報，後來乙○○前往大陸，伊有徵得甲○○同意
    撤銷申報，嗣後伊無法繼續付款，為免定金及前付價款被沒收，才找戊○○出面
    買受，一切手續委託己○○辦理，己○○如何辦理伊不知道云云。惟查前開事實
    ，業經告訴人甲○○指訴綦詳，並據共犯己○○及證人乙○○證述明確。當時要
    向稅捐機關註銷甲○○增值稅申報案件，係被告丙○○要求己○○辦理註銷，業
    經被告丙○○及己○○在偵查中供述甚詳（見八十四年度偵字第一三八七號卷第
    七十三頁反面）。而共犯己○○如何以腊紙偽造甲○○之印文，亦經原審法院命
    己○○當庭表演明確，有該筆錄在卷可按（見原審法院八十四年十一月二十三日
    訊問筆錄）。又涉案之土地現值申報書、買賣契約書上甲○○印文與申請書、協
    議書上印文，雖同字體，但後二者印文色澤淺淡，周框無壓痕，且囑託內政部警
    政署刑事警察局鑑定結果，上開取銷買賣協議書、申請書上甲○○印文確與印鑑
    章鈐蓋之印文不相符，此有該局八十四年五月十二日刑鑑字第六四三三六號鑑驗
    通知書一紙可稽，復有埔里稅捐分處核准稿、土地增值稅徵收底冊影本足資佐證
    ，足徵被告己○○此部分自白與事實相符。次查，被告等決意變更承買人名義並
    撤銷原土地現值申報，均未經甲○○之同意，而甲○○在八十三年十二月二十二
    日尚以存證信函要求其依買賣契約辦理付款事宜乙節，業據被告己○○供承在卷
    ，核與甲○○、乙○○指述情節相符，復有前開臺中郵局存證信函第三八九一號
    附卷足參，且被告己○○既以代書為業，甲○○如有同意其變更承買人，被告己○○亦無必要大費周章，甘冒刑責偽造其印文，足見被告丙○○辯稱經甲○○同
    意云云，要屬事後圖卸刑責之辭，不足採信。再查，前開土地買賣契約訂約時，
    被告丙○○、己○○及告訴人甲○○均在場，由被告己○○為介紹人之一，契約
    明定丁○○、甲○○買賣雙方須於八十三年八月二十二日同往印象歐洲事務所由
    己○○代書事務所協同辦理移轉登記文件，而己○○亦持所有權移轉契約書向埔
    里稅捐分處申報土地增值稅，並於土地增值稅申報書書立義務人為厚信食品有限
    公司丁○○、權利人為甲○○、代理人為己○○，並於其上蓋用甲○○之印章，
    又於申報附件中甲○○身分證影本處，由己○○蓋章表示該影本與正本相符如有
    不實願負法律責任等情，業據被告己○○於原審法院調查時供承在卷（參見原審
    法院八十四年九月二十四日筆錄），核與告訴人甲○○指述情節相符，並有前開
    不動產買賣契約書、所有權移轉契約書、土地增值稅申報書、申報附件之甲○○
    身分證影本等在卷可按，足證被告己○○有代甲○○處理土地買賣事務之認識與
    決意，而被告己○○於甲○○於八十三年十二月二十二日以存證信函要求其依買
    賣契約辦理付款事宜，被告己○○於同日受送達後，仍於翌日持偽造協議書、申
    請書各一紙，埔里稅捐分處以撤銷買賣為理由，申請註銷上開土地現值申報及稅
    捐之開征等情，有前開存證信函及其回執，及前開土地登記簿謄本收件欄附卷可
    憑，益證被告己○○確有違背處理土地買賣事務之事實，自不得以甲○○僅係人
    頭而諉稱其無背信犯行。被告丙○○於簽訂買賣契約時在場，且係由其告知被告
    己○○變更承買人名義，並指示被告己○○配合辦理撤銷原土地現值申報事宜乙
    節，業據被告丙○○、己○○供承在卷可按；雖同案己○○供稱：本件是其為圖
    一時方便，才未得甲○○同意，擅自變更買受人為戊○○名義，一切手續僅伊一
    人所為，被告丙○○都不知道云云，顯係迴護被告丙○○之詞，不足採為有利於
    被告之證據。又證人丁○○在本院前審調查時固證稱第一次付款係丙○○，嗣後
    周某說改以戊○○為買受人云云，並不影響被告之罪責，自亦不足資為被告有利
    之證據。是被告丙○○所辯，亦屬卸責之詞，無足採信。本件事證明確，被告等
    犯行洵堪認定。
二、核被告丙○○與已判決確定之己○○所為，均係犯刑法第二百十六條、第二百十
    條行使偽造私文書、第二百十四條使公務員登載不實罪。被告二人為偽造印文於
    私文書上，持以行使，偽造印文、署押之行為為偽造文書之部分行為；偽造文書
    之低度行為，為行使之高度行為所吸收，均不另論罪。被告丙○○、己○○為達
    擅自變更承買人之目的，就前開犯罪事前共謀，又委由己○○實施，顯有犯意聯
    絡，行為分擔，應以共同正犯論，被告丙○○與已判刑確定之利利美惠等犯上開
    二罪間，有方法結果之牽連關係，應從一重之行使偽造私文書罪處斷。又被告等
    共同偽造甲○○署押二枚部分雖未據公訴人起訴，然此部分與渠等前開偽造文書
    罪有實質上一罪之關係，基於審判不可分原則，自得一併予以審究。原審論罪科
    刑固非無見；惟查本件既係被告丙○○委託己○○辦理、並指示同案被告己○○
    偽造附表所示之申請書及協議書，被告自非刑法背信罪之犯罪主體，原審論以被
    告另犯背信罪及被告戊○○並未參與犯罪（理由詳後述），原判決仍認為共同正
    犯，均尚有未洽，被告丙○○上訴意旨否認犯罪雖不足採，但原判決既有可議，
    即屬無可維持，應由本院將原判決被告丙○○、戊○○部分撤銷改判，爰審酌被
    告丙○○從事建築房屋預售之職業，竟擅自更改契約當事人名義，影響交易安全
    ，復行使於稅捐機關，足生損害於甲○○之財產利益及稅捐稽徵之正確性，及犯
    後未能坦承犯行等一切犯罪情狀，量處如主文第二項所示之刑，又查被告丙○○
    未曾受有期徒刑以上刑之宣告，有卷內前科表可查，且民事部分已與被害人和解
    賠償其損失有和解書一紙在卷可稽，經此偵審教訓，應知警惕諒無再犯之虞，本
    院認所宣告之刑，以暫不執行為適當，併諭知緩刑伍年，以勵自新。偽造之如附
    表所示甲○○署押及印文併予宣告沒收。
貳、被告戊○○無罪部分：
一、公訴意旨略以：被告戊○○以建築房屋預售為業。於民國（以下同）八十三年八
    月間，同案丙○○（另外判刑）欲向丁○○經營之厚信食品有限公司購買南投縣
    埔里鎮○○段九七七之七六五地號土地一筆，為方便貸款及節省稅金，乃邀集乙○○、甲○○父子共同投資，經其許可，於同年月二十二日，以甲○○名義，向
    丁○○購買前開土地，議定價金為新臺幣（下同）二千五百萬元，並共同委託代
    書己○○（未經上訴判刑確定）辦理本件土地買賣登記事宜。己○○旋於同年八
    月三十一日向南投縣稅捐稽征處埔里分處（下稱埔里稅捐分處）申報土地增值稅
    ，該分處並據以發單開征土地增值稅八十四萬四千九百七十五元；詎丙○○與甲○○父子就本宗土地投資細節生有爭執，丙○○不願繼續以甲○○作為買受人名
    義，竟與知情之戊○○及己○○共同謀議，通知丁○○變更承買人為戊○○。其
    三人明知己○○於訂立前開買賣契約時受甲○○之委託為其處理申報土地買賣增
    值稅及所有權移轉登記等事務，並未得李其烈同意註銷申報，詎丙○○、戊○○
    、己○○為達更易承買人名義之目的，並共同意圖為丙○○之不法利益，遂基於
    共同犯意之聯絡，推由己○○為違背其任務之行為，於同年十月間以將腊紙置於
    甲○○原印文上，並用筆桿推壓腊紙，使甲○○原印文沾粘於腊紙上，再將腊紙
    上之印文轉拓於白紙上之方法，偽造甲○○印文各一枚於用以註銷土地移轉現值
    申報之協議書、申請書各一紙上，同時另偽造甲○○之署押各一枚於前開協議書
    、申請書各一紙上，再持該偽造協議書、申請書各一紙，於同年十二月二十三日
    向埔里稅捐分處以撤銷買賣為理由，申請註銷上開土地現值申報及稅捐之開征，
    使不知情之該管稅務人員據以發函核准，並登載其等職務上掌管之上開土地增值
    稅征收底冊；足生損害於甲○○之財產利益及稅捐稽徵之正確性。因認被告戊○○亦涉有共犯刑法第二百十六條、第二百十條、第二百十四條偽造文書之罪嫌。
二、按犯罪事實應依證據認定之，無證據不得推定其犯罪事實，刑事訴訟法第一百五
    十四條定有明文。所謂犯罪事實之證據，係指足以證明被告確有犯罪行為之積極
    證據而言，該項證據且須適合被告犯罪事實之認定，始得採為斷罪資料（最高法
    院二十九年上字第三一○五號、五十三年台上字第二七五○號判例參照）。本件
    公訴人據以認定被告戊○○涉有犯共同之罪嫌無非係以告訴人甲○○之指訴，同
    案被告己○○之供詞及偽造如附表所示之申請書、協議書等為論據，惟查訊據被
    告戊○○矢口否認有偽造文書之犯行，並辯稱略以：伊經丙○○之介紹向地主丁○○購買土地，丁○○有義務以其為買受人名義辦理移轉手續，此為天經地義之
    事，伊僅係單純之買賣土地，手續如何辦理為己○○一人之行為，伊未參與亦不
    知情等語。經查如附表所示之申請書及協議書係由同案被告己○○一人所偽造，
    已如前述，雖同案被告己○○於偵查及原審法院審理時供稱：當時要向稅捐機關
    註銷甲○○增值稅申報案件，被告戊○○確實知悉，丙○○要求己○○辦理註銷
    時，丙○○、戊○○都有在場等情。（見八十四年度偵字第一三八七號卷第七十
    三頁反面）。但己○○同時亦證稱戊○○當時並未為任何之指示，是丙○○指示
    要辦撤銷的。（見同上頁）而事後上開土地確係由被告戊○○購買並已付清全部
    價金辦畢所有權移轉登記手續給戊○○，亦經原土地所有權人丁○○到庭證述屬
    實，則被告戊○○既依正常交易方式，向丁○○買賣土地，出賣人自有依法使買
    受人取得土地所有權之義務，則代書及原所有權人如何辦理其手續，買受人實無
    參與置喙之必要，況偽造本件附表所示之申請書及協議書之代書己○○亦已供稱
    協商買賣上開土地時，被告戊○○雖然在場，但偽造上開之申請書及協議書時為
    其一人所為，被告戊○○並未為任何之指示，已如前述，此外又查無其他任何積
    極之證據，足認被告戊○○有上述偽造文書之犯行，尚難僅憑事後該筆土地為被
    告戊○○所購買，而遽以認定其有參與共同偽造文書之犯行，原審疏未詳查，為
    被告論罪之科刑，尚有欠洽，被告上訴意旨指摘原判決不當，為有理由，應由本
    院將原判決撤銷，另為被告為無罪之諭知。
參、據上論斷，應依刑事訴訟法第三百六十九條第一項前段、第三百六十四條、第二
    百九十九條第一項前段、第三百零一條第一項、刑法第二十八條、第三十一條第
    一項、第二百十六條、第二百十條、第二百十四條、第三百四十二條第一項、第
    五十五條、第二百十九條、第七十四條第一款、罰金罰鍰提高標準條例第一條前
    段判決如主文。
本案經檢察官庚○○到庭執行職務。
中      華      民      國     八十九     年      一      月   二十六   日
                                   臺灣高等法院臺中分院刑事第十二庭
                                           審判長法  官  洪  耀  宗
                                                 法  官  郭  同  奇
                                                 法  官  劉  登  俊
右正本證明與原本無異。
如不服本判決應於收受送達後十日內向本院提出上訴書狀，其未述上訴之理由者並
得於提起上訴後十日內向本院補提理由書（均須按他造當事人之人數附繕本）。
                                                 書記官  林  水  濱
中      華      民      國     八十九     年      一      月   二十七   日
附錄：
刑法第二百十條：
偽造、變造私文書，足以生損害於公眾或他人者，處五年以下有期徒刑。
刑法第二百十六條：
行使第二百十條至第二百十五條之文書者，依偽造、變造文書或登載不實事項或使登
載不實事項之規定處斷。
附表：
南投縣稅捐稽徵處埔里分處投埔稅二字第一○一六七號所附申請書及協議書上甲○○
署押各壹枚及甲○○印文各壹枚。
                                                                        Ｖ


司法院資訊處製作；財團法人民間司法改革基金會備份。
